臺灣臺中地方法院交通事件裁定　　　　 96年度交聲字第853號
原處分機關　交通部公路總局臺中區監理所
異　議　人
即受處分人　甲○○
上列受處分人因違反道路交通管理處罰條例案件，對於交通部公
路總局臺中區監理所96年7月24日所為之處分（原處分：中監違
字第裁60-Z8B001060號），聲明異議，本院裁定如下：
    主  文
原處分撤銷。
甲○○不罰。
    理  由
一、異議意旨略以：異議人於民國96年6月1日20時26分駕駛車號
    7818-LB自小客車，行駛於國道三號南下路段317公里時因超
    過最高限速（未滿20公里）被國道高路警察局第八警察隊查
    獲，致遭裁決應處新臺幣（下同）3,000元之罰鍰。查異議
    人因當時有執行公務車輛鄰近隨行（該快速行車之車號為
    6823-EP，應為執行緊急公務之車輛）趕時間欲超車，異議
    人當時周圍的車輛確實有4至5輛車，異議人行車在該公務車
    前面，為讓開道路使其經過只得臨時加速，以確保行車安全
    ，未免妨害公務車之執行職務，而予以讓道，請協助調查確
    認「該日期」晚間「該時段」之超速車輛是否執行公務中，
    一般人遇到緊急行駛之車輛（有閃示公務紅色閃燈）而自然
    讓道，並非刻意違規超速行駛，異議人表示請開單之交通員
    警協助調閱當時之交通錄影影像，並提供異議人違規超速之
    錄影或相片之違規證明，佐證確為本車而非旁車，因此聲明
    異議，請求撤銷原處分云云。
二、原處分意旨則以：異議人駕駛車號7818-LB號自用小客車，
    於96年6月1日20時26分許，在國道三號南下317公里處，經
    雷達測定行速122公里，限速110公里，超速12公里違規，經
    國道公路警察局第八警察隊依違反道路交通管理處罰條例第
    33條當場舉發，異議人之違規情節，復經原舉發機關以96年
    7月23日公警八交字第0960871178號函、公警局交字第Z8B0
    01060號通知單查覆屬實，爰依法裁處異議人罰鍰3,000元，
    並記違規點數1點。
三、本院認：
（一）按法院就道路交通違規受處分人不服公路主管機關或警察
      機關或其聯合設置之裁決機關處罰後，所為聲明異議案件
      之處理，準用刑事訴訟法有關之規定；又犯罪事實應依證
      據認定之，無證據不得認定其犯罪事實，道路交通案件處
      理辦法第4條第1項、刑事訴訟法第154條第2項分別定有明
      文。是法院就道路交通聲明異議受處分人是否有違反道路
      交通管理處罰條例所列之事實，仍應依證據認定之，無證
      據不得認定受處分人有道路交通違規之事實。蓋執行交通
      勤務警察依法律規定掣單舉發違反道路交通管理處罰條例
      所列之違規事實，並由公路主管機關加以處罰，係行政機
      關執行公權力措施而對外直接發生法律效果之單方行政行
      為，本質上為行政處分，亦即公務員基於職務上權力，依
      法就特定之具體事件所為具公法上效果之單方行政行為，
      該行政處分其實質內容是否正確、違法，受處分人有爭執
      時，基於今日政治、經濟、文化及社會結構上之變遷，以
      及行政訴訟上當事人之法的對等性觀念，公路主管機關對
      於人民有所處罰，此課以人民負擔之事實，必須由處罰或
      舉發機關證明人民違法事實（行政訴訟法第136條準用民
      事訴訟法第277條規定參照，行政法院39年判字第2號並著
      有判例可資參照），從而，法院就道路交通案件聲明異議
      之處理，認定受處分人道路交通違規之事實，準用刑事訴
      訟法證據章規定之結果，仍應依積極證據認定之，不得僅
      憑警察機關員警逕行開立之舉發違反道路交通管理事件通
      知單及主管機關違反道路交通管理事件裁決書，即推定受
      處分人有道路交通違規之事實。而警察機關員警就交通違
      規之舉發（填載道路交通管理事件通知書），除在維護交
      通秩序公共利益外，尚涉及員警之個人績效，其與受舉發
      人係處於利害關係人對立之地位，交通違規舉發警員之舉
      發，既係以使受舉發人受交通違規裁罰為目的，且係利害
      關係人，是其所為之舉發是否與事實相符，仍應調查其他
      證據以資審認，合先敘明。
（二）又刑事訴訟，係以確定國家具體之刑罰權為目的，為保全
      證據並確保刑罰之執行，於訴訟程序之進行，固有許實施
      強制處分之必要，惟強制處分之搜索、扣押，足以侵害個
      人之隱私權及財產權，若為達訴追之目的而漫無限制，許
      其不擇手段為之，於人權之保障，自有未周。故基於維持
      正當法律程序、司法純潔性及抑止違法偵查之原則，實施
      刑事訴訟程序之公務員不得任意違背法定程序實施搜索、
      扣押；至於違法搜索、扣押所取得之證據，若不分情節，
      一概以程序違法為由，否定其證據能力，從究明事實真相
      之角度而言，難謂適當，且若僅因程序上之瑕疵，致使許
      多與事實相符之證據，無例外地被排除而不用，例如案情
      重大，然違背法定程序之情節輕微，若遽捨棄該證據不用
      ，被告可能逍遙法外，此與國民感情相悖，難為社會所接
      受，自有害於審判之公平正義。因此，對於違法搜索、扣
      押所取得之證據，除法律另有規定外，為兼顧程序正義及
      發現實體真實，應由法院於個案審理中，就個人基本人權
      之保障及公共利益之均衡維護，依比例原則及法益權衡原
      則，予以客觀之判斷，亦即宜就(一)違背法定程序之程度。
      (二)違背法定程序時之主觀意圖（即實施搜索、扣押之公務
      員是否明知違法並故意為之）。(三)違背法定程序時之狀況
      （即程序之違反是否有緊急或不得已之情形）。(四)侵害犯
      罪嫌疑人或被告權益之種類及輕重。(五)犯罪所生之危險或
      實害。(六)禁止使用證據對於預防將來違法取得證據之效果
      。(七)偵審人員如依法定程序，有無發現該證據之必然性。
      (八)證據取得之違法對被告訴訟上防禦不利益之程度等情狀
      予以審酌，以決定應否賦予證據能力。最高法院著有93年
      台上字第664號判例可資參照。而法院就道路交通違規受
      處分人不服公路主管機關或警察機關或其聯合設置之裁決
      機關處罰後，所為聲明異議案件之處理，準用刑事訴訟法
      有關之規定，既如前述，則本件聲明異議程序，既亦可準
      用上開最高法院判例之精神，而為本件舉發單位所為舉發
      程序及其所取得證據能力之認定。
（三）按汽車駕駛人行車速度超過規定之最高速限，經以科學儀
      器取得證據資料證明其行為違規者，當場不能或不宜攔截
      製單舉發者，得逕行舉發；對於前項第9款之違規行為，
      採用固定或非固定式科學儀器取得證據資料證明者，於高
      速公路須至少於300公尺前，明顯標示之；汽車行駛於高
      速公路而不遵守管制之規定者，處汽車駕駛人3,000元以
      上6,000元以下罰鍰；汽車駕駛人，有道路交通管理處罰
      條例第33條之情形者，記違規點數1點。道路交通管理處
      罰條第7條之2第1項第7款、第2項第9款及第3項、第33條
      第1項、第63條第1項第1款固有明文。然依94年12月28日
      修正、95年7月1日實施之道路管理處罰條例第7條之2第3
      項規定，採用固定或非固定式科學儀器取得證據資料證明
      者，於高速公路須至少300公尺前明顯標示，該300公尺規
      定旨在提醒駕駛人自省及給予其減速之距離，兼有預防執
      法過當之目的，該條文雖未就其得設置標示之最遠地點設
      有明文，惟參酌該條文立法意旨，警告標示設置地點不宜
      過遠，否則依一般用路人之駕駛習慣，少有於行駛中隨時
      注意其是否超速，尤其於高速公路路段，車輛均以相當高
      速行駛，駕駛人須時時注意前方、左右車輛之狀態，顯難
      以時時注意自行車輛之行速，乃立法者審酌此情，明文規
      定公路監理機關「採用固定或非固定式科學儀器取得證據
      資料證明者，於高速公路須至少300公尺前明顯標示」，
      以免誣曲。而查，內政部警政署網上公告國道三號南下路
      段之測速照相地點為南下282.7公里處、358.6公里處，本
      件違規地點國道三號南下317公里處，距離前一測速照相
      警告標示已有30餘公里之遠，本件異議人顯難注意維持速
      限。再稽之本件舉發通知單，舉發單位並無有依上開規定
      於「300公尺」前為明顯之標示，其取締程序顯然違反上
      開規定。何況，國家對於道路交通管理係以維護交通秩序
      、確保交通安全為目的，處罰僅為國家為達行政目的手段
      之一，交通違規罰鍰並非處罰目的，負責執行違規取締之
      公務員代表國家執行公權力時應以誠實信用方法為之，並
      保障人民正當合理之信賴，其為達行政目的之方法亦須合
      適且不得逾越尺度，行政程序法第7條、第8條關於公務員
      執行公權力時應遵行之程序原則規定甚明。故於高速公路
      以採用固定或非固定式科學儀器之方式，取得不利於駕駛
      人之證據資料時，應依上開規定，至少於300公尺處設立
      明顯標示以提醒駕駛人注意，如駕駛人仍未減速、執意破
      壞交通安全秩序，始懲其惡性依規定科處罰鍰。然稽之
      本件異議人遭舉發之時間、地點，及舉發單位對於上開地
      點具有專屬管轄之地位等情形，舉發單位顯無不能依上開
      規定於舉發地點前「300公尺」前為明顯之標示之行政舉
      措，並藉此提醒駕駛人住意行車速度，而惡意以藏置路旁
      之測速器，率逕予類如偷拍之行徑，窺悉採得本案證據，
      衡諸上開最高法院判例所揭示之各項情狀，而依誠信、比
      例及權衡原則等為綜合審斷，舉發單位此項違法程序所取
      得之證據顯無證據能力，自不能採為不利異議人之認定。
      至實務上雖有認上開「300公尺」前為明顯之標示之行政
      舉措，係屬例示規定，即非法定之程序者。惟查立法者既
      已明文立法要求舉發及監理機關應為如此之特定作為，並
      據此所為行政處分將嚴重侵及人民之財產、工作權等，且
      該項立法復經總統公布、施行，更已使我國國民產生相當
      之信賴感，而信賴舉發及監理機關必當嚴守立法者之明文
      指示，則本諸信賴原則（按一般之行政作業性事項，立法
      者鮮予以指示，此參照中央法規標準法第5條之規定自明
      ，是立法者既於上開條例中明文指示要求舉發及監理機關
      應為特定之作為，就舉發及監理機關而言，即非單純之服
      從義務而已，故舉發機關違背此項規定所為之行政舉措，
      即足以影響對外行為之效力，應認係構成違法或不當之原
      因；參照吳庚著行政法之理論與實用，增訂第5版第275頁
      ）、及本此規定所衍生之行政作為所將對於人民所生財產
      之限制等基本權效果，自應認上開規定係屬法定程序為宜
      ，此參照舉發機關亦已將於高速公路上採用固定或非固定
      式科學儀器取得證據資料證明者（即測速器）之設置地點
      上網公告之作為，猶足可證。
（四）綜上所述，本件舉發機關所為「測速」等證據資料，並無
      證據能力，且依全案卷證，亦查無照片、錄影等證據資料
      ，可用以補強上開「測速」所示之內容，或替代該項「測
      速」之證據，異議人更係一再反對本件「測速」資料得據
      為證據資料（即無刑事訴訟法第159條之4之情形），參照
      上開說明，本件舉發機關據此所取得之「測速」資料，尚
      難採為不利異議人之依據，原處分機關據此所為之原處分
      ，自有不當，異議人異議要旨，雖未指摘於此，惟此係本
      院應依職權調查之事項，本院自應逕予審酌，而認異議人
      之異議為有理由，並應由本院將原處分予以撤銷，為異議
      人不罰之諭知。
據上論斷，應依道路交通案件處理辦法第20條前段，裁定如主文
。
中　　華　　民　　國　　96　　年　　10　　月　　2　　日
　　　　　　　　　　　交通法庭法　官　林世民
以上正本證明與原本無異
如不服本裁定應於送達後5日內向本院提出抗告狀
    　　　　　　　　　　　　　書記官　紀俊源
中　　華　　民　　國　　96　　年　　10　　 月　　2　　日
